臺灣臺中地方法院刑事判決　　　　　　 96年度易緝字第153號
公　訴　人　臺灣臺中地方法院檢察署檢察官
被　　　告　乙○○
輔　佐　人　甲○○
指定辯護人　本院公設辯護人己○○
上列被告因偽造文書案件，經檢察官提起公訴（95年度偵字第90
90號），本院判決如下：
    主    文
乙○○無罪。
    理    由
一、公訴意旨略以：被告乙○○並無與泰國籍男子PHIMCHAREE
    SUWIT（中文譯名：陳永年，下稱陳永年，業經本院以95年
    度易字第3416號判決無罪，現上訴二審中）結婚之真意，為
    達成令陳永年來台打工之目的，於民國90年間與陳永年合意
    辦理假結婚，由陳永年支付現金泰幣4萬元及金項鍊（泰國
    計重）5塊金之代價予乙○○，2人間無結婚之真意，仍共同
    基於使公務員登載不實之犯意聯絡，由乙○○委託不知情之
    丙○○陪同出國，於90年2月20日前往泰國，並於同年3月1
    日在當地與陳永年辦理假結婚後，乙○○於90年3月16日，
    在台灣台北地方法院公證處辦理結婚認證，嗣乙○○再持上
    開結婚證書向台中縣神岡鄉戶政事務所，填具結婚登記申請
    書申請辦理結婚戶籍登記，使該管公務員將乙○○、陳永年
    不實結婚之事項，登載於戶籍登記簿，進而持戶政機關核發
    之戶籍謄本向台中縣警察局外事課申請辦理外僑居留證，使
    警察機關將乙○○申請上開陳永年來台依親之不實居留事由
    ，登載於職務上掌管之外僑居留資料，陳永年並順利於90年
    4 月12日（起訴書誤載為91年7月27日）非法進入台灣地區
    ，足生損害於前揭戶政事務所對於戶政資料管理之正確性及
    警察機關對於審核管理居留證之正確性，因認被告乙○○與
    陳永年共犯刑法第216條、第214條之行使使公務員登載不實
    之公文書罪嫌等語。
二、按犯罪事實應依證據認定之，無證據不得認定其犯罪事實；
    不能證明被告犯罪或其行為不罰者，應諭知無罪之判決，刑
    事訴訟法第154條第2項及第301條第1項分別定有明文。又事
    實之認定，應憑證據，如未能發現相當證據，或證據不足以
    證明，自不能以推測或擬制之方法，以為裁判之基礎；認定
    不利於被告之事實，須依積極證據，苟積極證據不足為不利
    於被告事實之認定時，即應為有利於被告之認定，更不必有
    何有利之證據，最高法院40年臺上字第86號、30年上字第
    816號著有判例足資參照。且認定犯罪事實所憑之證據，雖
    不以直接證據為限，間接證據亦包括在內，然無論直接或間
    接證據，其為訴訟上之證明，需於通常一般之人均不致有所
    懷疑，而得確信其為真實之程度者，始得據為有罪之認定，
    倘其證明尚未達到此一程度，而有合理之懷疑存在時，即無
    從為有罪之確信，自應為無罪之判決（最高法院76年台上字
    第4986號判例參照），其以情況證據（即間接證據）斷罪時
    ，尤須基於該證據在直接關係上所可證明之他項情況事實，
    本乎推理作用足以確證被告有罪，方為合法，不得徒憑主觀
    上之推想，將一般經驗上有利被告之其他合理情況逕予排除
    （最高法院32年上字第67號判例參照）。
三、公訴人認被告乙○○涉有上開犯行，係以被告乙○○於警詢
    及偵訊時均否認與共犯陳永年發生過性關係，及共犯陳永年
    於警詢時供稱支付現金泰幣4萬元及金項鍊等做為人頭費用
    為主要論據。訊之被告乙○○堅詞否認有何假結婚而行使使
    公務員登載不實文書犯行，辯稱：與陳永年是真的結婚，兩
    人相識於丙○○所經營、位於台中縣之泰國餐廳，向陳永年
    收取現金泰幣4萬元及金項鍊是聘金，因為喜歡陳永年，才
    至泰國與陳永年結婚，結婚後兩人同居丙○○開設的泰國餐
    廳，有發生性行為，但沒有生小孩，與陳永年結婚的原因是
    喜歡他，也希望他能來台灣工作，後來離婚是我母親要求的
    等語。
四、本院之判斷：
  (一)證據能力部分：按被告以外之人於檢察事務官、司法警察官
    或司法警察調查中所為之陳述，與審判中不符時，其先前之
    陳述具有較可信之特別情況，且為證明犯罪事實存否所必要
    者，得為證據，刑事訴訟法第159條之2定有明文。是被告以
    外之人於審判中所述與警詢不符時，需警詢所述具有較可信
    之特別情況，始得為證據。查證人即共同被告陳永年固於警
    詢時供稱「為了來台打工賺錢，才與乙○○結婚，給她的聘
    理事辦理假結婚之人頭費用」等語，與其於本院審理時證稱
    之「給乙○○泰幣現金及金項鍊等物不是人頭費用，是準備
    結婚要用的東西，那是聘金」等語不符，雖警詢時有楊茂昌
    擔任翻譯，然按鑑定人應於鑑定前具結，其結文內應記載必
    為公正誠實之鑑定等語；本節之規定，於通譯準用之，刑事
    訴訟法第202條、第211條分別定有明文。查製作警詢筆錄前
    ，並未依上開規定命通譯具結，更未記載通譯之年籍資料，
    則通譯就共同被告陳永年於警詢時所述於案情有重要關係事
    項有無據實翻譯，難以查知，是本院認警詢筆錄尚不具備較
    可信之特別情況，而無證據能力。
  (二)實體部分：
  (1)被告乙○○與共同被告陳永年於90年3月1日（西元2001年3
    月1日）在泰國完成結婚登記，而由被告乙○○於90年3月16
    日持泰國結婚證書及泰國結婚證書譯本向台灣台北方法院公
    證處認證後，於同年月30日持上開結婚證書及認證書向台中
    縣神岡鄉戶政事務所，填具結婚登記申請書申請辦理結婚戶
    籍登記，承辦公務員即在其所職掌之文件上登記乙○○之配
    偶為陳永年，陳永年則於同年4月12日以依親名義入境台灣
    等情，有結婚登記申請書、泰國結婚證書、泰國結婚證書譯
    本、離婚協議書、離婚登記申請書影本及入出國日期證明書
    、外僑居留資料查詢明細內容顯示畫面（警卷第15-18頁、
    偵查卷第19-28頁）及陳永年之入出國日期證明書（本院卷
    第29-2頁）等在卷可稽，足認被告乙○○確有前往台中縣神
    岡鄉戶政事務所辦理結婚登記等情明確。至被告乙○○持向
    外交部為被告陳永年申請外僑居留證之相關資料，因已逾保
    存年限，而經外交部依法銷毀，有外交部95年6月12日部授
    領二字第09504 347220號函可稽（偵查卷第15頁）。
  (2)關於被告乙○○與共同被告陳永年間是否具有結婚之真意一
    節，查：
  被告乙○○堅稱與陳永年相識於丙○○開設於台中縣之泰國
    餐廳，結婚後也同居於泰國餐廳等語，核與證人陳永年於本
    院審理時結證稱「第1次以『SUWIT』之名來台工作，第2次
    以我哥哥『文萃』名義來台，認識被告乙○○，我們相互喜
    歡，交往一陣子之後我回泰國，被告乙○○也跟來泰國，我
    們才決定結婚，給乙○○的泰幣現金及金項鍊等物是準備結
    婚用的東西，是聘金，不是人頭費用，在泰國有請客，結婚
    後居住在丙○○家裡」等語相符（本院卷第46-48頁）。另
    證人丙○○亦證稱「第一次陳永年以外勞名義來台，第2次
    來台灣工作住在我那裡，被告6年前逃家時就到我餐廳工作
    ，我知道陳永年與被告乙○○有在餐廳內聊天，後來陳永年
    回泰國時，也有打電話來找乙○○，我才帶乙○○去泰國找
    陳永年，他們結婚後住在我餐廳內，餐廳內有4個房間，乙○○與陳永年住在同一房間，一起住大約2年後，乙○○之
    母親丁○○要求乙○○回家，丁○○不喜歡泰國人，等丁○○知道他們結婚的事後，就要他們離婚.... 在泰國結婚時
    有請客，也有聘金，被告去泰國的機票是陳永年出的」等語
    （本院卷51-53頁），堪認被告乙○○與陳永年於90年3月1
    日在泰國辦理結婚登記前已有認識交往之情形，於返回泰國
    結婚時有宴請賓客，兩人並於結婚後同居於證人丙○○開設
    之泰國餐廳內，此與一般為來台工作而假結婚之外籍人士於
    結婚前與配偶從未謀面、結婚而抵達台灣後隨即由犯罪集團
    人員帶離前往工作地點，而與假結婚之另一方配偶不相往來
    等情況顯有不同。另本院以陳永年之英文姓名「PHIMCHAREE
    SUWIT」向外交部查詢陳永年之入出境資料，雖顯示陳永年
    第1次入境台灣之時間為90年4月21日（西元2001年4月21日
    ），與其所述結婚前即來台與被告乙○○結識一節不符，然
    以目前外籍人士入境台灣時，並未以採集指紋等生物特徵資
    訊之方式為人別辨識，以致外籍人士經遣返後以變更姓名之
    方式再度入境之情形，時有所聞，則被告及陳永年所稱陳永
    年之前係以其他姓名入境台灣一節，即非全無可能。
  公訴人固以陳永年不知被告乙○○之家人姓名及被告乙○○
    於警詢時否認曾與陳永年間發生性行為，來認定其2人間並
    無結婚真意，惟結婚應係指男女雙方均有以對方為配偶，並
    有長久共同生活意願之意思而結合共組家庭，與雙方對於配
    偶原生家庭成員熟稔與否無關；另被告乙○○與陳永年同居
    期間是否發生性關係一節，被告乙○○業於本院供稱「有發
    生性行為，但沒有生小孩」等語，證人陳永年復證稱「與被
    告發生性行為不需支付被告金錢」等語，此與一般正常夫妻
    關係並無任何差異。
  再者，證人即被告之母丁○○證稱「我女兒沒有住在家裡很
    多年了，我知道我女兒與陳永年結婚的事，因為我女兒說若
    不讓她與陳永年結婚，她要自殺，我才把戶口謄本交給她去
    辦理結婚」等語（本院卷第55頁），以被告不惜以自身生命
    為代價要求其母丁○○提供戶籍資料用以辦理與陳永年間結
    婚登記之情節觀之，被告顯係基於情感因素始與共同被告陳
    永年辦理結婚登記，其2人間當有共組家庭之結婚真意。至
    被告雖亦供稱「我與陳永年結婚之目的是我喜歡他，也希望
    他能來台灣工作」等語，共同被告陳永年亦證稱「我是要跟
    被告結婚，但入境台灣後也是要來工作」等語，然以假結婚
    手段達成來台打工目的之使公務員登載不實犯行，當係指行
    為人間毫無結婚之真意，若行為人間本已有結婚之真意，因
    其辦理結婚登記而附帶使外籍配偶取得來台資格，即難認有
    使公務員登載不實犯行。
  綜上所述，被告乙○○與陳永年於辦理結婚登記前，即先行
    在台灣台中縣豐原市結識交往，之後至泰國辦理結婚登記，
    隨即返台同居於證人丙○○所開設之泰國餐廳內長達數年，
    其2人既有相識在先、同居在後之事實，縱使嗣後因故離婚
    ，依公訴人所提出之證據，亦無從遽予認定被告乙○○與陳
    永年自始無結婚之真意，揆之首開說明，因認被告乙○○犯
    罪尚屬不能證明，自應為其無罪之諭知。
據上論斷，應依刑事訴訟法第301條第1項，判決如主文。
本案經檢察官戊○○到庭執行職務。
中　　華　　民　　國　　96　　年　　4 　　月　　26　　日
                       台灣台中地方法院刑事第二庭
                         審判長法  官  林清鈞
                               法  官  許金樹
                               法  官  陳姵君
上正本證明與原本無異。
如不服本判決，應於送達後十日內向本院提出上訴狀（須附繕
本），上訴於台灣高等法院台中分院。
中　　華　　民　　國　　96　　年　　4 　　月　　26　　日
                               書記官 莊金屏
